【裁判字號】    98,訴,102
【裁判日期】    980630
【裁判案由】    營利事業所得稅
【裁判全文】
高雄高等行政法院判決
                                       98年度訴字第102號
                              .
原      告  加泓加油站有限公司
代  表  人  甲○○
訴訟代理人  高漢雄  會計師
被      告  財政部臺灣省南區國稅局
代  表  人  乙○○  局長
訴訟代理人  丙○○
            丁○○
上列當事人間營利事業所得稅事件，原告不服財政部中華民國97
年12月23日台財訴字第09700549020號訴願決定，提起行政訴訟
，本院判決如下：
    主  文
原告之訴駁回。
訴訟費用由原告負擔。
    事實及理由
一、事實概要︰
    緣原告民國94年度營利事業所得稅結算申報，原列報營業收
    入淨額新臺幣（下同）1億1,291萬8,346元，營業淨利222萬
    7,333元，全年所得額225萬9,000元，被告初查，以其營業
    費用無相關憑證可供查核，乃按汽油業（行業標準代號：47
    21-11）同業利潤標準淨利率5％，核定營業淨利564萬5,917
    元，加計非營業收入總額，核定全年課稅所得額567萬7,584
    元，補徵稅額85萬4,646元。原告不服，申請復查，未獲變
    更，提起訴願，亦遭決定駁回，遂提起本件行政訴訟。
二、本件原告主張︰
(一)被告復查決定及財政部訴願決定均一再強調「本件就申請人
    補提示帳簿、憑證重行查核結果如下：．．．」，上述主張
    實與事實不符。原告自始至終因費用帳載紊亂無法提供，故
    僅能就成本部分提供查核，在復查階段原告所提示之憑證係
    存貨簿及商品進銷存表，並未提供任何費用帳冊憑證供核。
(二)所得稅法規範之同業利潤標準，財政部均會定期公布，買賣
    業部分除區分為批發及零售兩大類別外，並就前述2大類別
    再個別細分毛利率、費用率及淨利率等3個同業利潤標準。
    財政部為何作此區分？顯而易見當係配合所得稅法施行細則
    第81條第1項之規定「本法第83條所稱之帳簿文據，其關係
    所得額之「一部」或關係課稅年度中某一期間之所得額，而
    納稅義務人未能提示者，稽徵機關得就「該部分依查得資料
    或同業利潤標準核定所得額」。換言之，如照被告之主張，
    只因營業費用未能如期提示查核，即將全年營業收入依同業
    利潤標準之淨利率核定，而非遵照上述施行細則之規定並參
    照財政部公布相關業別之毛利率、費用率及淨利率3者中就
    不同狀況擇一適當同業利潤標準予以核定，則財政部無須將
    所謂同業利潤標準再細分為毛利率、費用率及淨利率，因此
    被告之處分實與稅法規定相違。
(三)茲舉一例說明被告復查決定書理由不合法之處：甲公司94年
    度經稽徵機關通知查帳，甲公司未在公函規定期限內送達帳
    簿憑證，經稽徵機關調查依該公司94年度加值型營業稅申報
    ，核定全年度營業收入5,000萬元，如依被告理由之主張，
    因成本及費用憑證未依規定期限送審查核，故當年度成本及
    費用均不予認列，因此94年度課稅所得額應為5,000萬元，
    如此結論實已違背所得稅法第24條第1項內容，且如果被告
    之處分是合法正確，財政部何必依所得稅法施行細則第73條
    規定訂定各行各業同業利潤標準之毛利率、費用率及淨利率
    等情。並聲明求為判決：訴願決定及原處分（復查決定含原
    核定處分）均撤銷。
三、被告則以︰
(一)本件原告94年度營利事業所得稅之核定，被告復查決定依原
    告提示之帳簿、文據核實認定，即以其營業收入1億1,291萬
    8,346元－營業成本9,857萬3,013元－營業費用486萬3,790
    元＋非營業收入總額3萬1,667元，據此核算之課稅所得額95
    1萬3,210元，因大於被告原核以其營業費用無相關憑證可供
    查核，按汽油業同業利潤標準淨利率5％，核定營業淨利564
    萬5,917元，加計非營業收入總額3萬1,667元，核定之課稅
    所得額567萬7,584元，故基於行政救濟不能更不利納稅義務
    人之法理，仍維持原核定。原告既未能提出有其他費用支出
    之確切證明，則被告之核定並無不合。原告如認有其他費用
    支出，應依營利事業所得稅查核準則(下稱查核準則)第67條
    規定登載並提出原始憑證，否則無法認列，自無單獨就費用
    部分依同業利潤標準費用率核定之理，是原告所訴洵不足採
    。又舉實例說明乙節，亦與本件無涉，併予陳明。
(二)因有原告提出之各類所得扣繳暨免扣繳憑單申報書及財產目
    錄清單，故薪資費用及折舊費用係按原告申報資料核定。至
    申報文具用品1萬7,098元、運費571元、郵電費11萬2,662元
    、修繕費20萬1,708元、廣告費224萬2,889元、水電瓦斯費
    33萬0,156元、保險費21萬1,883元、交際費44萬6,957元、
    稅捐11萬6,748元、伙食費43萬9,200元、職工福利3萬2,730
    元、其他費用310萬1,608元，合計725萬4,210元，因原告未
    依查核準則第67條規定提出原始憑證，自不予認定等語，資
    為抗辯，並聲明求為判決駁回原告之訴。
四、上開事實概要欄所載之事實，已經兩造分別陳述在卷，並有
    原告94年度營利事業所得稅結算申報書、被告94年度營利事
    業所得稅結算申報核定通知書、97年9月26日南區國稅法一
    字第0970070307號復查決定書附原處分卷可稽，洵堪認定。
    原告提起本件訴訟，無非係以:原告因費用帳載紊亂無法提
    供，故僅能就成本部分提供查核，在復查階段原告所提示之
    憑證係存貨簿及商品進銷存表，並未提供任何費用帳冊憑證
    供核，如照被告之主張，只因營業費用未能如期提示查核，
    即將全年營業收入依同業利潤標準之淨利率核定，而非遵照
    所得稅法施行細則第81條第1項之規定，並參照財政部公布
    相關業別之毛利率、費用率及淨利率3者中就不同狀況擇一
    適當同業利潤標準予以核定，則財政部無須將所謂同業利潤
    標準再細分為毛利率、費用率及淨利率，因此被告之處分實
    與稅法規定相違云云，資為爭議。惟查:
(一)按「營利事業所得之計算，以其本年度收入總額減除各項成
    本費用、損失及稅捐後之純益額為所得額。」「稽徵機關進
    行調查或復查時，納稅義務人應提示有關各種證明所得額之
    帳簿、文據；其未提示者，稽徵機關得依查得之資料或同業
    利潤標準，核定其所得額。」及「本法第83條所稱之帳簿文
    據，其關係所得額之一部或關係課稅年度中某一期間之所得
    額，而納稅義務人未能提示者，稽徵機關得就該部分依查得
    資料或同業利潤標準核定其所得額。」分別為行為時所得稅
    法第24條第1項前段、第83條第1項及同法施行細則第81條第
    1項所明定。次按「費用及損失，未經取得原始憑證，或經
    取得而記載事項不符者，不予認定。」為查核準則第67條第
    1項所規定。
(二)經查，本件原告94年度營利事業所得稅，被告於原查時以原
    告之營業費用無相關憑證可供查核，按汽油業同業利潤標準
    淨利率5％，核定營業淨利564萬5,917元，加計非營業收入
    總額3萬1,667元，核定課稅所得額567萬7,584元，復查時，
    被告係依原告提示之帳簿、文據，重行核實認定之結果，營
    業收入總額1億1,291萬8,346元及營業成本9,857萬3,013元
    ，均從原告之申報數核定，另就原告申報營業費用1,211萬
    8,000元部分，其中薪資費用及折舊費用因有原告提出之各
    類所得扣繳暨免扣繳憑單申報書及財產目錄清單可稽，故按
    原告申報資料核定為486萬3,790元；至另申報之文具用品1
    萬7,098元、運費571元、郵電費11萬2,662元、修繕費20萬
    1,708元、廣告費224萬2,889元、水電瓦斯費33萬0,156元、
    保險費21萬1,883元、交際費44萬6,957元、稅捐11萬6,748
    元、伙食費43萬9,200元、職工福利3萬2,730元及其他費用
    310萬1,608元，合計725萬4,210元，因原告未依查核準則第
    67條規定提出原始憑證，被告乃不予認列，則以其營業收入
    總額1億1,291萬8,346元－營業成本9,857萬3,013元－營業
    費用486萬3,790元＋非營業收入總額3萬1,667元，核算之課
    稅所得額應為951萬3,210元，因大於原核定之課稅所得額56
    7萬7,584元，基於行政救濟不能更不利納稅義務人之法理，
    而維持原核定等情，此有被告原核定通知書、復查報告書及
    復查決定書附於原處分卷可稽。是原告所申報之營業費用1,
    211萬8,000元部分，被告係依原告提示之帳簿、文據等相關
    資料，就薪資費用及折舊費用部分核實認定為486萬3,790元
    ，另就原告申報之文具用品1萬7,098元、運費571元、郵電
    費11萬2,662元、修繕費20萬1,708元、廣告費224萬2,889元
    、水電瓦斯費33萬0,156元、保險費21萬1,883元、交際費44
    萬6,957元、稅捐11萬6,748元、伙食費43萬9,200元、職工
    福利3萬2,730元、其他費用310萬1,608元，合計725萬4,210
    元部分，因原告未能依查核準則第67條規定提出原始憑證，
    而未准認列，而此等憑證原告並未能提出，亦經原告於本院
    言詞辯論期日陳明在卷，則被告就該部分未予認列，自無不
    合。又營業成本乃營業收入當然會發生之支出，故於營利事
    業未能提出帳證或提出之帳證無法勾稽時，固應按同業利潤
    標準核定其營業毛利或淨利，至於營業費用，因無營業收入
    無必然發生之關係，本不應就此部分有逕行核定之情，至財
    政部頒定之同業利潤標準中之費用率則是為訂淨利率而生，
    自不得而謂得單獨逕為費用率之適用。是原告主張：原告因
    費用帳載紊亂無法提供，故僅能就成本部分提供查核，並未
    提供任何費用帳冊憑證供核，被告只因營業費用未能如期提
    示查核，即將全年營業收入依同業利潤標準之淨利率核定，
    而非遵照上述施行細則之規定並參照財政部公布相關業別之
    毛利率、費用率及淨利率3者中就不同狀況擇一適當同業利
    潤標準予以核定，則財政部無須將所謂同業利潤標準再細分
    為毛利率、費用率及淨利率，因此被告之處分實與稅法規定
    相違云云，應非可採。
五、綜上所述，原告所述各節，均無可採。被告核定原告94年度
    全年課稅所得額567萬7,584元，補徵稅額85萬4,646元，核
    無違誤。訴願決定予以維持，亦無不合。原告提起本件訴訟
    求為撤銷，為無理由，應予駁回。又本件事證已臻明確，兩
    造其餘攻擊防禦方法，均核與本件判決結果不生影響，爰不
    一一論述，附此敘明。
六、據上論結，本件原告之訴為無理由，依行政訴訟法第98條第
    1項前段，判決如主文。
中    華    民    國    98    年     6    月   30     日
             高雄高等行政法院第四庭
                         審判長法官  楊  惠  欽
                               法官  蘇  秋  津
                               法官  林  勇  奮
以上正本係照原本作成。
如不服本判決，應於判決送達後20日內向本院提出上訴書狀，其
未表明上訴理由者，應於提起上訴後20日內向本院提出上訴理由
書（須按對造人數附繕本）；如於本判決宣示或公告後送達前提
起上訴者，應於判決送達後20日內補提上訴理由書（須附繕本）
。未表明上訴理由者，逕以裁定駁回。
中    華    民    國    98    年     6    月   30     日
                             書記官  林  幸  怡


司法院資訊處製作；財團法人民間司法改革基金會備份。
